最高法院刑事判決　　　　　　一○○年度台上字第四一八七號
上　訴　人　郭峻銘
選任辯護人　鄭志明律師 
上　訴　人　孫若寧
選任辯護人　林建宏律師
上　訴　人　黃文乙
　　　　　　莊立杰
　　　　　　呂國田
上 列一 人
選任辯護人　江燕鴻律師
上列上訴人等因傷害致人於死等罪案件，不服台灣高等法院台中
分院中華民國九十九年十一月三日第二審判決（九十九年度上訴
字第一二七五號，起訴案號：台灣南投地方法院檢察署九十八年
度少連偵字第三九、四五號），提起上訴，本院判決如下：
    主  文
上訴駁回。
    理  由
甲、黃文乙、郭峻銘部分；莊立杰第一次妨害自由及傷害致死部
分；孫若寧、呂國田傷害致死部分：
按刑事訴訟法第三百七十七條規定，上訴於第三審法院，非以判
決違背法令為理由，不得為之。是提起第三審上訴，應以原判決
違背法令為理由，係屬法定要件。如果上訴理由書狀並未依據卷
內訴訟資料，具體指摘原判決不適用何種法則或如何適用不當，
或所指摘原判決違法情事，顯與法律規定得為第三審上訴理由之
違法情形，不相適合時，均應認其上訴為違背法律上之程式，予
以駁回。本件原審經審理結果，認上訴人黃文乙有原審判決事實
欄所載成年人與少年共同一行為同時故意剝奪少年簡○穎、劉○
雯（即原判決所載乙女）行動自由（即第一次妨害自由部分；其
未參與第二次妨害自由之犯行）及成年共同傷害少年簡○穎致死
；上訴人郭峻銘有成年人與少年共同一行為同時故意剝奪少年簡
○穎、劉○雯行動自由（第一次妨害自由部分）及成年人與少年
共同一行為同時故意剝奪游偉嘉及少年陳○興行動自由（第二次
妨害自由部分），暨成年人共同傷害少年簡○穎致死；上訴人莊
立杰有成年人與少年共同故意剝奪少年簡○穎行動自由（第一次
妨害自由部分）及成年人共同傷害少年簡○穎致死；上訴人孫若
寧、呂國田有成年人共同傷害少年簡○穎致死罪等犯行之事證明
確，因而撤銷第一審關於郭峻銘、黃文乙傷害致死，及孫若寧、
呂國田、莊立杰傷害部分之科刑判決，改判論郭峻銘、黃文乙、
孫若寧、呂國田、莊立杰（為累犯）以成年人共同故意對少年犯
傷害致人於死罪，依序處有期徒刑十年六月、八年、九年、八年
、八年七月，及除黃文乙外，均各為沒收之宣告。另維持第一審
依想像競合犯之規定，論郭峻銘以成年人與少年共同故意對少年
犯剝奪他人行動自由二罪（第一、二次妨害自由部分），各處有
期徒刑十月、九月；論黃文乙以成年人與少年共同故意對少年犯
剝奪他人行動自由罪（第一次妨害自由部分），處有期徒刑八月
；論莊立杰以成年人與少年共同故意對少年犯剝奪他人行動自由
罪（第一次妨害自由部分），累犯，處有期徒刑七月之判決，駁
回郭峻銘、黃文乙、莊立杰此部分在第二審之上訴，並就郭峻銘
、孫若寧、黃文乙、呂國田、莊立杰上開撤銷改判與駁回上訴，
及除郭峻銘、黃文乙外之後述乙駁回部分，依序定其主刑應執行
有期徒刑十一年六月、九年十一月、八年二月、八年十一月、九
年四月。已詳敘調查、取捨證據之結果及憑以認定犯罪事實之心
證理由，對於上訴人等否認犯行之供詞及其所辯各節認非可採，
亦詳加指駁。從形式上觀察，原判決並無足以影響判決結果之違
法情形存在。郭峻銘上訴意旨略以：(一)、證人劉振昌、吳淑妙夫
婦於原審證稱：其等於案發當日向郭峻銘提及要找其等之女劉○
雯云云，而郭峻銘與劉○雯之姐甲女係男女朋友，乃幫忙找尋劉
○雯回家，甲女復坐在劉○雯身邊返家，與常情並無不合，且劉
○雯於原審證稱：甲女要伊上車，伊上車後，郭峻銘下一個行程
就是載伊回家，並無限制行動自由之行為等語。孫若寧、隋○諺
（另由第一審法院少年法庭處理）亦均否認受郭峻銘指示而限制
劉○雯行動自由，足見郭峻銘係為保護劉○雯免於捲入混亂場面
，始與劉○雯同車，原判決認郭峻銘有妨害自由之行為，採證違
背證據法則。(二)、原判決依法醫師相驗屍體之結果，認郭峻銘在
南投縣竹山鎮○○路十四號旁電線桿前毆打少年簡○穎。然共同
正犯均證稱：並未看到有人毆打簡○穎云云，而簡○穎當時何處
受傷害，原判決亦未說明，有判決不備理由之違法。(三)、原審勘
驗南投縣竹山鎮○○路十四號旁電線桿附近現場之監視器畫面，
並未發現可辨識郭峻銘毆打簡○穎之畫面，原審未盡力找尋清晰
之畫面，以判斷在竹山鎮○○路毆打簡○穎者係何人，及郭峻銘
與其他被告是否有犯意聯絡、行為分擔，亦有調查職責未盡之違
法。又郭峻銘於第一審法院辯稱：在第一現場僅打簡○穎二巴掌
，旋即駕車載送劉○雯回家，簡○穎係乘坐李國方所駕駛另一部
車，郭峻銘事後始發現係李國方及綽號「阿慶」之人在劉○雯住
處臨時起意毆打簡○穎，黃文乙、孫若寧亦為相同之陳述，原審
未調查是否屬實，逕謂：縱李國方有傷害簡○穎，亦屬接續原傷
害犯行之部分行為云云，亦有判決不備理由及調查職責未盡之違
法。(四)、孫若寧、莊立杰、呂國田均否認有在南投縣竹山鎮○○
路○段三九八之一號統一超商旁，毆打簡○穎頭部之行為，且縱
令有此毆打行為，亦係孫若寧等三人臨時起意，與郭峻銘無關，
何況呂國田在上開超商旁及游偉嘉住處巷口質問簡○穎時，簡○
穎尚能辨別問題並回答，此經莊立杰、游偉嘉證述在卷。而依中
山醫學大學附設醫院之鑑定報告所載，簡○穎之死因為硬腦膜下
出血，時間在十二至二十四小時內發生，則該傷害應係李國方、
「阿慶」毆打所致，卷內亦無證據資料得以證明係何人毆打簡○
穎頭頂部位，郭峻銘無從預見簡○穎死亡之結果，原審遽論郭峻
銘以傷害致死罪，有判決適用法則不當之違法。(五)、原判決認定
郭峻銘剝奪游偉嘉、陳○興行動自由部分亦有判決不載理由、理
由矛盾及判決不適用法則與適用法則不當之違法等語。孫若寧上
訴意旨則略以：(一)、原判決認定：孫若寧與莊立杰於九十八年六
月二十八日下午二時許，在竹山鎮○○路統一超商旁空地，徒手
輪流毆打簡○穎頭部等情。然依法醫師蔡崇弘鑑定報告，簡○穎
死因為急性硬腦膜下出血，出血時間在十二小時至二十四小時內
發生，推算時間約為同月二十八日凌晨左右，而當時孫若寧正在
車上看管劉○雯，並未參與毆打簡○穎，足見簡○穎頭部出血並
非孫若寧所為，原審就上揭有利於證據，既未採信，又未說明不
採之理由，有判決不備理由之違法。(二)、原判決認定：孫若寧與
郭峻銘等人有共同傷害簡○穎之犯意聯絡，然未說明憑以認定之
證據，遽論以傷害致死罪之共同正犯，亦有採證違背證據法則之
違法等語。黃文乙上訴意旨略以：(一)、依中山醫學大學附設醫院
病理科鑑識報告書記載：簡○穎致死之主因為硬腦膜下出血，壓
迫腦中線偏移，造成腦疝致死，死者傷勢由鈍器造成。法醫師蔡
崇弘亦證稱：死者硬腦膜下出血位於頂骨部（頭頂部），右額部
（偏頭頂部），證明頭頂遭鈍力傷等語，而黃文乙於竹山鎮○○
路，並未毆打簡○穎，黃文乙於郭峻銘將簡○穎帶至「愛之船SP
A 精品旅館」後即未再與郭峻銘聯絡，之後郭峻銘另聯絡呂國田
、莊立杰等人毆打簡○穎之行為，即與黃文乙無關。原判決認黃
文乙就簡○穎之死亡，應負共同傷害致人於死罪責，採證認事有
違證據法則。(二)、黃文乙至竹山鎮○○路時，劉○雯已被郭峻銘
喝令坐上車，其行動自由已被剝奪，黃文乙並未剝奪劉○雯之行
動自由，原判決認黃文乙同時剝奪簡○穎及劉○雯之行動自由，
採證亦違背證據法則等語。莊立杰上訴意旨略以：(一)、莊立杰於
九十八年六月二十八日九時許，駕駛另一部車至洗車廠幫忙載人
，與郭峻銘不同車，自無事先謀議之可能，且簡○穎、隋○諺在
車上仍有談笑，莊立杰誤以簡○穎亦為先前在斗六市之某夜市遭
他人毆打之人，莊立杰並無限制簡○穎行動自由之動機，原判決
此部分論莊立杰以共同妨害自由罪，顯有違誤。(二)、郭峻銘、呂
國田曾表示：簡○穎之事會自己處理，要其他人別管等語，甲女
與隋○諺雖陳稱：莊立杰有毆打簡○穎云云，然其等當時並未在
現場，如何得知莊立杰有毆打之行為？足見其等之證言不實。又
莊立杰於竹山鎮○○路超商旁空地並未毆打簡○穎，則其如何與
郭峻銘等人有犯意之聯絡？原審對於前揭有利於莊立杰之證言既
未採信，又未說明不採之理由，亦有判決不備理由之違法等語。
呂國田上訴意旨略以：(一)、原判決先稱：呂國田係郭峻銘友人；
後謂：呂國田屬詐欺集團成員，負責擔任「車手」等工作云云，
事實認定前後不一，且郭峻銘於偵查中證稱：呂國田係從小認識
之玩伴、友人；詐欺集團成員林室誼亦於偵查中證稱：郭峻銘告
訴伊，呂國田係他小時候的玩伴；孫若寧證稱：不認識呂國田各
等語，原判決未說明如何認定呂國田為詐欺集團之「車手」，有
判決理由矛盾及不備理由之違法。(二)、依監視錄影器翻拍照片顯
示：簡○穎於「日日昌金紙香大賣場」借用廁所時，尚能行動自
如，何況，證人即少年陳○興於第一審亦證稱：下車去游偉嘉住
處時，簡○穎好像是自己走的等語，則呂國田當時自外觀上無從
察知簡○穎有顱內出血之情形，難以預見簡○穎有死亡之可能。
又中山醫學大學附設醫院鑑定報告書認為死者臨床表現意識漸漸
模糊，狀況越來越差，然依游偉嘉於偵查時證稱：簡○穎在南投
縣竹山鎮育才巷游偉嘉住處附近巷口時仍告知游偉嘉「寧願給游
偉嘉打，也不願被郭峻銘等人押走」等語，則簡○穎在育才巷口
是否有達到「意識漸漸模糊」之情況？抑或係遭游偉嘉毆打始昏
迷？呂國田在客觀上是否得以預見簡○穎死亡之結果？原審俱未
調查，有應於審判期日調查之證據而未予調查之違法。(三)、呂國
田並未參與在竹山鎮○○路毆打簡○穎之行為，無從得知簡○穎
遭毆打之情形，如何與在上開處所毆打簡○穎之黃文乙、李國方
、「阿慶」「阿成」等人成立共同正犯？呂國田雖於竹山鎮○○
路超商旁空地持球棒毆打簡○穎手臂二下，之後孫若寧、莊立杰
亦徒手毆打簡○穎，然呂國田不認識其等二人，無從與其等有犯
意聯絡，原判決亦未指出呂國田與其他之人有如何共同傷害簡○
穎犯意聯絡之證據，乃率而認定：呂國田在愛之船汽車旅館內看
管簡○穎，對於其受傷之事，自屬明知，且於竹山鎮○○路第二
現場持球棒毆打簡○穎手臂，主觀上顯與其他被告有共同犯罪之
意思聯絡，就簡○穎死亡之加重結果應負共同正犯之責，顯有認
定事實不憑證據及判決不備理由之違法。(四)、呂國田與少年簡○
穎家屬達成和解事宜，並給付新台幣（下同）五十萬元，原判決
就量刑部分未適用刑法第五十七條減輕其刑，係屬濫用裁量權，
有判決適用法則不當之違法等語。惟按：(一)、採證認事、取捨證
據及證據證明力之判斷，乃事實審法院之職權，苟其採證認事之
論斷無違證據法則，即不容指為違法。原判決依證人即少年劉○
雯於偵查中證稱：因郭峻銘在台中從事詐騙工作，簡○穎原本有
跟他們做，伊告訴簡○穎不要去做，簡○穎答應後，郭峻銘就一
直找簡○穎，簡○穎在電話中騙他們說沒有錢可以去台中；案發
當天簡○穎騎機車要載伊回竹山住處時，看到郭峻銘所駕駛之車
輛，簡○穎就騎機車載伊快速離去，郭峻銘等人自後追趕伊等至
竹山工業區時，有一個人從車內拿一根長長的東西（按係雨傘）
，要簡○穎停車，郭峻銘等所駕駛之車即攔到簡○穎機車前面，
伊與簡○穎人車倒地，簡○穎跑進路旁草叢裡，穿黃色衣服的人
把簡○穎拉出來，郭峻銘就下車打簡○穎……穿黃色衣服的人也
有打簡○穎，後來另一台車過來，車上的人也下車打簡○穎。綽
號「飛龍」（指未經起訴之李國方）之人打伊一巴掌，並說如果
伊再這樣，要叫別人來輪姦等語。是郭峻銘那台車上的人要伊上
車；車上還有孫若寧、劉○霈（甲女）、隋○諺等語（見少連偵
字第三九號卷(三)第九十一至九十四頁）；於第一審證稱：是有人
叫伊進去車內，他們推伊上車，伊會害怕是因延續之前一路被追
；隋○諺、孫若寧、伊姐姐（即原判決所載甲女）都有叫伊上車
，伊上車後坐在後座中間，其他三人分別坐伊兩旁及副駕駛座；
上車後伊有表示要下車之意思，但隋○諺不讓伊下車。因為伊看
到簡○穎被打，所以要下車等語（見第一審卷(二)第三十八、四十
二、四十八、四十九、五十一、五十三、五十四頁）；證人即少
年隋○諺於偵查中證稱：「（你們在何處打他〈指少年簡○穎〉
？）是在江西路，當時我在另一台車上，他們要我顧（台語，意
指看管，下同）劉○雯。」「他們要我下車坐另一台車顧劉○雯
。」等語（見少連偵字第三九號卷(三)第六十二、六十三頁）；於
第一審亦為相同之證述（見第一審卷(二)第二七五頁）；證人孫若
寧於偵查中證稱：「我有下車，我下車攔住劉○雯，怕她和簡○
穎逃到草叢裡。」等語（見少連偵字第三九號卷(五)第一０六頁）
。證人甲女（即劉○雯之姐）於第一審證稱：機車跌倒以後簡○
穎往裡面跑；劉○雯沒有跟著跑；摔下車之後劉○雯坐到車上後
座；那台車除了伊、郭峻銘、孫若寧以外副駕駛座上有「阿慶」
等語（見第一審卷(二)第一七八頁）等證據資料，憑以認定劉○雯
在南投縣竹山鎮○○路十四號案發第一現場附近跌倒後，遭郭峻
銘等人喝令坐上郭峻銘所駕駛之自用小客車內，由乘坐於車內之
隋○諺等人看管不讓其離去，迄於郭峻銘駕車抵達劉○雯在南投
縣竹山鎮中正新村之住處始予釋放等妨害劉○雯自由之犯行（即
第一次妨害自由部分），俱憑卷內資料逐一說明審認，參以劉○
雯與簡○穎係男女朋友關係，劉○雯目睹簡○穎遭毆打成傷，不
願乘車離去，與常情並無不符，原判決採證認事無違證據法則，
不容郭峻銘任指為違法，據為第三審上訴之合法理由。(二)、證人
劉振昌、吳淑妙夫婦於原審證稱：伊等並未拜託郭峻銘找其女兒
劉○雯等語（見原審卷(二)第十二之四、十二之六頁），足見劉○
雯父母並未託郭峻銘將劉○雯帶回其住處。證人孫若寧亦證稱：
伊有下車攔住劉○雯，怕她逃到草叢裡，劉○雯乘坐車內後座中
央，左右各坐一人予以包夾，且劉○雯亦表示欲下車離去而遭拒
等情，業如上述，郭峻銘既在案發現場，並開車將劉○雯載離現
場，原審論郭峻銘以共同以非法之方法剝奪劉○雯行動自由之共
同正犯，於法並無不合。又孫若寧、隋○諺雖未證稱係郭峻銘指
示其等將劉○雯強帶上車，然孫若寧於第一審亦證稱：「我們一
開始要找劉○雯就是要帶劉女回去」等語（見第一審卷(三)第七十
七頁），足徵郭峻銘於尋覓追逐簡○穎伊始，即有強行將劉○雯
載離現場之犯意，是縱郭峻銘於竹山鎮○○路案發現場未明白指
示孫若寧等人將劉○雯強行帶上車，然如上所述，其原本有此犯
意，是郭峻銘此部分所指仍難為其有利之認定，原判決就此雖未
說明，因不足以推翻原判決所認定之事實，亦與理由不備有間。
(三)、認定犯罪事實所憑之證據，並不以直接證據為限，即綜合各
種間接證據，本於推理作用，為認定犯罪事實之基礎，仍非法所
不許。原判決認定郭峻銘、黃文乙及李國方、綽號「阿慶」、「
阿成」等人於九十八年六月二十八日凌晨二時許，在南投縣竹山
鎮○○路十四號房屋旁「竹工幹二七號」電線桿附近聯手毆打簡
○穎成傷之事實，係綜合：(1)依卷附ＧＰＳ車輛監控航跡列表及
監視錄影翻拍照片顯示，郭峻銘所駕駛之六一二０－ＷＥ小客車
及李國方所駕駛之九五二八－ＨＷ小客車於九十八年六月二十八
日凌晨二時四十四分及四十五分許，曾行經南投縣竹山鎮○○路
與大慶街交岔路口（見少連偵字第三九號卷(二)第五十六至五十九
頁）。(2)簡○穎騎乘Ｇ六Ｗ－七六０號重型機車倒地，於竹山鎮
○○路「竹工幹二七號」電線桿前路面遺有血跡，拖鞋一只、雨
傘手把一支，有現場略圖及現場照片在卷可稽（見少連偵字第三
九號卷(二)第一二五至一三三頁），上開血跡與簡○穎之ＤＮＡ型
別相符，有內政部警政署刑事警察局鑑驗書在卷可憑（見少連偵
字第三九號卷(五)第四九至五０頁）。(3)證人劉○雯於偵查中證稱
：「（簡○穎在江西路被打時，有多少人下車？有多少人打他？
）前面有二個，一個是郭峻銘，一個是『阿成』，簡○穎被拉回
來機車倒地附近後躺在地上，郭峻銘與『阿成』用腳踢、用拳頭
打他。」「（第二台車到的時候，他們車上的人是否就圍到少年
簡○穎那邊？多少人圍過去？他們有無加入毆打簡○穎？）是，
有二、三個人，我看到其中一個人用腳踢簡○穎」等語（見少連
偵字第三九號卷(五)第一００頁）；於第一審亦為大致相同之證述
（見第一審卷(二)第三十七至三十九頁）。(4)證人甲女於偵查中證
稱：「（九十八年六月二十八日凌晨妳男友郭峻銘駕車逼使簡○
穎停車時，妳在何處？）他車上後座，副駕駛座是一個穿黃衣服
不認識的人。」「（停車後他們是如何打簡○穎？）穿黃衣服的
人（指阿慶）用傘打他，郭峻銘用手打他。」等語（見少連偵字
第三九號卷(四)第九十五頁）；於第一審證稱：「（簡○穎跑到草
叢裡面以後，『阿慶』跟郭峻銘做了什麼事？）『阿慶』去追，
郭峻銘沒有追進去。」「後來『阿慶』跟簡○穎出來之後，『阿
慶』打簡○穎，郭峻銘打簡○穎巴掌。」「（另外一台車的人有
無下來？下來的人有無動手打簡○穎？）有。」「（簡○穎身上
有無傷痕？）臉部有傷。」等語（見第一審卷(二)第一七八至一八
一頁）。(5)孫若寧於偵查中證稱：「（飛龍的車來了後發生何事
？）他車上的人就下來圍住簡○穎。」等詞。(6)黃文乙於第一審
證稱：李國方打電話給伊，說郭峻銘被人打，叫伊在洗車場那邊
等，伊即與李國方、「阿慶」及另一個不知名的人去竹山……。
伊看到簡○穎坐在地上，嘴唇、臉部有挫傷等語（見第一審卷(四)
第一０二、一０三頁）。(7)隋○諺於偵查中證稱：伊被叫上車去
顧劉○雯時，其他人圍著簡○穎並打他等語（見少連偵字第三九
號卷(四)第七十五頁）；原審證稱：伊看到簡○穎被毆打，很害怕
，大家都圍在那邊等語（見第一審卷(二)第二九二頁）；郭峻銘供
稱：「那時候我很生氣就打了簡○穎二個巴掌。」等語（見少連
偵字第三九號卷(五)第一０六頁、第一審卷(三)一七八頁）；於第一
審供稱：在江西路打完簡○穎後，簡○穎頭部有流血等語（見第
一審卷(三)第一九九頁）。(8)經勘驗在南投縣竹山鎮○○路十四號
竹工幹二十七號案發現場附近監視錄影光碟結果：首先出現車輛
燈光，繼之畫面左方出現一輛機車往監視器方向行駛，另有一部
汽車同向行駛在該機車旁，嗣機車被該汽車逼迫至路旁倒地後，
該汽車右側有人衝出，跑向畫面左側處，另有人迅速自左側車門
下車，嗣電線桿旁有一人彎腰拖行某物體；電線桿旁，有人影晃
動及毆打狀，隨後另一部汽車抵達，停放在第一部汽車後方，車
上至少有二人下車，走向電線桿處，有毆打狀，繼之一群人自電
線桿處走到第二部汽車停放處，在馬路上有毆打狀，之後隨後抵
達之第二部汽車在前先行駛離，第一部汽車尾隨在後離去，有勘
驗筆錄及監視錄影器之錄影翻拍照片在卷可憑（見少連偵字第三
九號卷(五)第一一三至一一四頁及卷二第一二０至一二四頁），及
簡○穎於九十八年七月一日十二時十分死亡後，檢察官據報會同
檢驗員檢驗結果：簡○穎左側眼眶皮下血腫、鼻樑挫傷併鼻骨骨
折、鼻孔出血、前額裂傷、左側胸平行條狀挫傷、左手前臂背側
四處指甲痕成平行排列、右手前臂背側挫傷、右膝刮擦傷，右小
腿脛部刮擦傷、左膝刮擦傷，有法醫檢驗報告書及照片在卷可稽
（見相驗卷第一七至三一頁）等訴訟資料，本於推理之作用，憑
以認定郭峻銘、黃文乙、李國方、「阿慶」、「阿成」等人在南
投縣竹山鎮○○路十四號「竹工幹二十七號」現場，由郭峻銘先
掌摑簡○穎臉部，再由「阿慶」持雨傘毆打簡○穎，繼由郭峻銘
與黃文乙、李國方、「阿慶」、「阿成」等人徒手輪流毆打簡○
穎，且簡○穎遭圍毆時係坐在地上，其等五人毆打簡○穎頭頂，
為輕而易舉之事（見原判決第七十八頁(1)），因認郭峻銘、黃文
乙就上開傷害行為，與李國方、「阿慶」、「阿成」等人有犯意
聯絡與行為分擔，均為共同正犯（見原判決第九十七頁二、(一)部
分），經核原判決此部分所為之說明審認俱與卷存證據資料相符
，論斷亦無違背證據法則，並無郭峻銘所指判決不備理由及調查
職責未盡之違法，亦無黃文乙上訴意旨所指採證違背證據法則之
違法情形。又共同正犯在合同之意思內各自分擔犯罪行為之一部
，相互利用他人之行為，以達其犯罪之目的，自應對全部所發生
之結果負責，因此縱未明白認定何一部分係由何人下手，亦與共
同正犯間應負之罪責無所影響，不生違法問題。原判決雖未確切
認定簡○穎頭頂部位係何人所重擊，依上開說明，於共同正犯郭
峻銘所應負之罪責並無影響，不生違背法令之問題。(四)、黃文乙
於第一審以證人之身分證稱：「飛龍」、「阿慶」叫簡○穎上車
，車開到甲女家附近時，「飛龍」叫簡○穎下車跪在地上，「飛
龍」、「阿慶」開始用手及腳毆打簡○穎，當時郭峻銘的車子在
旁邊；其等在巷子裡打簡○穎時，郭峻銘也在場（見第一審卷(四)
第一０三、一０四、一一八頁），證人甲女於第一審亦證稱：伊
看綽號「阿慶」打簡○穎眼睛一下，之後伊就回家（見第一審卷
(二)第一八五頁）。則郭峻銘所辯：「阿慶」在甲女住處附近亦有
毆打簡○穎等語，固非無據。然依黃文乙上開所證，其等毆打簡
○穎時，郭峻銘亦在場，而綽號「飛龍」之李國方係因郭峻銘在
雲林縣斗六夜市遭游偉嘉等人毆打以電話鳩集後，李國方始開車
搭載黃文乙、「阿慶」、「阿成」等前往南投與郭峻銘會合，旋
即在南投縣竹山鎮○○路追逐簡○穎所騎乘之機車，此經甲女於
第一審證述在卷（見第一審卷(二)第二二七、二二八頁），郭峻銘
亦坦承上情（見少連偵字第三九號卷(四)第二０一頁），證人李國
方於原審亦證稱：因為大家都認識，他（指郭峻銘）說被打，我
們要挺他，所以叫黃文乙跟我一起去竹山等語（見原審卷(一)第二
五三頁），是「阿慶」此部分毆打行為亦係共同正犯間接續渠等
在竹山鎮○○路傷害簡○穎之部分行為，原判決認不能單憑甲女
之證述即認簡○穎在甲女住處巷口前曾遭「阿慶」毆打等情（見
原判決第八十一頁第二列起），固有未洽，然除去上開微疵亦不
足為郭峻銘有利認定，自不得執為第三審上訴之合法理由。又原
判決已敘明：證人劉振昌於第一審證稱：女兒回來時「飛龍」在
我住處後面有打簡○穎一下，只有打一下等語，核與證人吳淑妙
證稱：在大智路巷內有看到簡○穎被「飛龍」打一下，及證人黃
文乙證稱：李國方叫簡○穎下車後，用腳踹簡○穎各等語，大致
相符，是縱李國方有上開毆打行為，亦屬共同正犯李國方接續原
傷害犯行之部分行為，郭峻銘仍應共負傷害致死之罪責（見原判
決第八十頁倒數第一列起），參以李國方證稱其係因郭峻銘遭毆
打始應郭峻銘之邀前往，目的是要挺郭峻銘等情，原判決所為論
斷無違證據法則，並無郭峻銘上訴意旨所指理由不備或調查職責
未盡之違法。(五)、死者簡○穎係因急性硬腦膜出血，為鈍器所致
傷，時間在十二至二十四小時內發生，其係於九十八年六月二十
八日十七時三十一分送抵竹山秀傳紀念醫院就醫，死因為急性硬
腦膜下出血，該類出血累積到足以壓迫腦時才會致死，故一開始
無明顯頭痛或意識昏迷等症狀，而後漸漸發生狀況，有秀傳紀念
醫院法醫參考病歷摘要、中山醫學大學附設醫院病理科鑑定報告
相關函文在卷可憑（見相驗卷第十一、十二、一三二、一四二頁
）。則自黃文乙、李國方等於九十八年六月二十八日凌晨二時許
，在竹山鎮○○路十四號附近毆打簡○穎，迄於當日十七時三十
分送醫急救時，已在十二小時至二十四小時內，是以黃文乙、郭
峻銘、李國方及「阿慶」、「阿成」等共同圍毆簡○穎之行為，
與簡○穎硬腦膜出血之間，即難謂無因果關係，而郭峻銘、黃文
乙等人於圍毆簡○穎後，復未積極將其送醫，以防止結果之發生
。則原判決依上開證據資料，憑以認定黃文乙、郭峻銘、李國方
等人在竹山鎮○○路毆打簡○穎之傷害行為，與簡○穎之死亡結
果，有因果關係（見原判決第九十四頁(3)），其採證認事並無違
背證據法則，不容任指為違法，黃文乙執以指摘，殊非第三審上
訴之合法理由。(六)、郭峻銘就其被訴剝奪游偉嘉、陳○興行動自
由即第二次妨害自由部分，僅泛言原判決有判決不載理由、理由
矛盾、適用法則不當及不適用法則之違法云云，並未依卷內訴訟
資料為具體之指摘，尤非第三審上訴之合法理由。(七)、原判決依
黃文乙於第一審供稱：伊與「飛龍」等人在竹山交流道時有下車
與郭峻銘交談，談論的內容是要抓被害人，一男一女（指簡○穎
及劉○雯）；後來郭峻銘那台車先找到被害人，伊等也跟著到，
「飛龍」、「阿慶」叫被害人（指簡○穎）上車，被害人就上「
飛龍」的車等語（見原審卷(四)第一０三頁）。證人劉○雯於偵查
中證稱：伊與簡○穎倒在路邊，後來另一台車（指綽號「飛龍」
之李國方所駕駛搭載黃文乙之自用小客車）開過來……，後來就
把簡○穎拉到後來的那台車上（見少連偵字第三九號卷(三)第九十
三頁）；於第一審證稱：他們推伊上車，伊上車後坐在後座中間
，其他三人分別坐伊旁邊及副駕駛座，伊有表示要下車，隋○諺
不讓伊下車（見第一審卷(二)第四十二、四十八、五十三、五十四
頁）。甲女亦證稱：第二台車的人將簡○穎拉上車（見第一審卷
(二)第一八二頁）。證人隋○諺於偵查中證稱：伊下車坐另一台車
顧（台語）劉○雯（見少連偵字第三九號卷(三)第六十三頁）。證
人孫若寧於偵查中證稱：伊有下車攔住劉○雯，怕她和簡○穎逃
到草叢裡（見少連偵字第三九號卷(五)第一０六頁）等各證詞等證
據資料，憑以認定黃文乙亦有共同以非法方法剝奪簡○穎及劉○
雯之行動自由等事實（見原判決第八十二頁(2)至(4)），所為說明
及審認，亦俱與卷證資料相符，並無黃文乙所指採證違背證據法
則之違法情形。(八)、原判決認莊立杰有參與剝奪簡○穎行動自由
（即第一次妨害自由部分）之事實，係依郭峻銘於第一審證稱：
伊於九十八年六月二十八日打電話給莊立杰，請他幫伊載人，伊
跟莊立杰說為簡○穎跟劉○雯的事在夜市被圍毆，莊立杰多多少
少應該知道要做什麼，伊有買棒球棍就已經很明顯了，押簡○穎
的目的是要當餌，透過簡○穎才能找到游偉嘉；到洗車場後，伊
叫簡○穎、隋○諺上莊立杰的車；在洗車場有跟莊立杰等人商量
討論等語（見第一審卷(三)第一九一、一九七、二０二、二０六、
二二二頁）等證據資料，以為論斷，參以如後所述，莊立杰之後
在集山路某超商旁空地亦動手毆打簡○穎等情，則莊立杰應無誤
認簡○穎係在斗六夜市被毆打者之理。是原判決上開說明與審認
並無違背證據法則，不容任指為違法。又原判決依證人甲女於偵
查中稱：莊立杰在竹山鎮○○路三段某統一超商有用手打簡○穎
頭部二、三下等語，於第一審亦為相同之證述（見少連偵字第三
九號卷(四)第九十六頁、第一審卷(二)第二一０頁），核與證人隋○
諺於偵查中證稱：在上開統一超商旁，呂國田打簡○穎後，莊立
杰有壓住簡○穎的頭，把他往下壓等語大致相符（見少連偵字第
三九號卷(四)第七十六頁）等證據資料，憑以論斷莊立杰在上開統
一超商旁亦有毆打簡○穎等情，亦與卷存證據資料相符，而證人
甲女及隋○諺確有隨同簡○穎一同前往竹山鎮○○路○段某統一
超商，此為莊立杰所不爭之事實，莊立杰徒憑己見，再為事實上
之爭辯，並非適法之第三審上訴理由。(九)、刑法上之傷害致死罪
係結果犯，如多數人下手毆打，就所犯傷害罪部分本有犯意之聯
絡，即屬共同正犯，對於共同正犯間之實行行為，既互相利用，
就傷害之結果，自應同負責任。原判決依證人陳○興於第一審證
稱：在統一超商旁（指南投縣集山路三段三九八之一號），呂國
田、孫若寧均有動手打簡○穎，孫若寧徒手打簡○穎頭部，呂國
田拿棒球棍打簡○穎手臂等語（見第一審卷(二)第八十七、八十八
頁）。證人游偉嘉證稱：在集山路統一超商那邊，呂國田及孫若
寧有打簡○穎，孫若寧用手一直打簡○穎後腦勺，簡○穎頭低低
的等語（見第一審卷(二)第一三０頁）。證人隋○諺於偵查中證稱
：呂國田、孫若寧在集山路的便利超商那邊有毆打簡○穎，呂國
田拿棒球棍，莊立杰用手壓住簡○穎的頭，把他往下壓等語（見
少連偵字第三九號卷(四)第七十六頁），於第一審亦為相同之證述
（見第一審卷第二五七至二五九頁）等證據資料，憑以認定郭峻
銘、呂國田、孫若寧、莊立杰等在南投縣集山路三段三九八之一
號某統一超商旁空地毆打簡○穎之傷害行為，有共同之犯意聯絡
等旨（見原判決第九十七頁二、(二)），於法並無不合。(十)、刑法
所定傷害致死罪，係對於犯傷害罪致發生死亡結果所規定之加重
結果犯，依同法第十七條規定，以行為人係基於傷害之犯意為傷
害之行為，而對於因傷害所發生之死亡結果能預見為要件。所謂
能預見係指依一般人之知識經驗，在客觀上可得預見其發生死亡
結果為已足，亦即在客觀上存有相當概然性關係存在，即足當之
。又刑法上之共同正犯，應對全部犯罪行為負其責任，是在多數
行為人共同為傷害之情形，死亡之加重結果，如與共同正犯中之
一人或數人所為加害行為有相當因果關係，且該加重結果之發生
，亦為其他共同正犯在客觀上所得預見，各該共同正犯亦應就加
重結果之發生負全部責任。原判決依解剖鑑定報告，認死者簡○
穎主要死因係顱內左頂骨硬腦膜下出血，而頭部為人體之重要部
位，腦部更攸關生命中樞，若遭重擊，極有可能導致死亡之結果
，此為一般人於客觀上所得認知。黃文乙、郭峻銘與李國方等人
在竹山鎮○○路，基於傷害之犯意聯絡，各自分擔傷害行為之一
部，相互利用他人之行為，聯手毆打簡○穎頭部、臉部、身體等
部位，以達其等傷害之目的，而其等毆打頭部之行為，基於一般
人之知識經驗，在客觀上得預見有致簡○穎於死之可能，因認黃
文乙、郭峻銘等應就簡○穎之死亡之加重結果負其責任（見原判
決第九十四頁(1)至(4)），於法亦無不合，黃文乙執以指摘，並非
第三審上訴之合法理由。(十一)、所謂相當之因果關係，乃行為與結
果間所存在之客觀關係，與行為人主觀認識如何，不必皆有關涉
，縱行為人對於行為之原因力欠缺主觀認識，亦無礙於因果關係
之成立。原判決認定郭峻銘、黃文乙與李國方等係於二十八日凌
晨二時許，在南投縣竹山鎮○○路毆打簡○穎，另依中山大學附
設醫學院病理科鑑定報告所為鑑定，簡○穎係急性腦膜下出血，
為鈍器傷所致，時間在十二至二十四小時內，該類出血累積到足
以壓迫腦時才會死，業如上述。而孫若寧、莊立杰係於當日下午
二時二十分許，在竹山鎮○○路三段某統一超商旁空地聯手毆打
簡○穎，則孫若寧毆打簡○穎之行為，距簡○穎第一次在竹山鎮
○○路被毆打時，已逾十二至二十四小時之間，參以孫若寧於第
一審亦證稱：在竹山鎮統一超商時，簡○穎看起來算是嚴重到應
該看醫生等語（見第一審卷(三)第七十三頁），是孫若寧、莊立杰
在上開統一超商旁空地聯手毆打簡○穎時，簡○穎之硬腦膜應已
開始出血無訛。則原判決依：(1)證人劉○雯於第一審證稱：在竹
山鎮○○路看到簡○穎流鼻血（見第一審卷(二)第五十五頁）；證
人即少年陳○興於偵查中證稱：其與游偉嘉在南投縣竹山鎮育才
巷上車時就看到簡○穎，簡○穎的眼睛腫起來，額頭與鼻子上有
血跡（見少連偵字第三九號卷(三)第一三六、一三七頁）；於第一
審證稱：九十六年六月二十八日被扣（即強押）上車後都跟簡○
穎同一台車，他的精神狀況呈恍神的狀態，懶懶的，好像快沒辦
法回話（見第一審卷(二)第八十一、八十二頁）。證人游偉嘉於偵
查中證稱：伊跟陳○興剛上車時，簡○穎眼睛腫腫的，額頭、鼻
樑也有傷，看起來呆呆的樣子（見少連偵字第三九號卷(三)第二十
六、二十七頁）；於第一審亦為大致相同之證述（見第一審卷(二)
第一二二頁）。甲女於第一審證稱：被打完後（指在江西路段）
簡○穎臉部有傷等語（見第一審卷(二)第一八一頁）。證人隋○諺
於偵查中證稱：前往台中汽車旅館時與簡○穎同車，當時簡○穎
眼睛有腫起來，鼻樑也已經在流血等語（見少連偵字第三九號卷
(四)第七十五、七十六頁）。黃文乙於第一審證稱：伊看到簡○穎
坐在地上（指竹山鎮○○路），嘴唇、臉部有挫傷，簡○穎上車
時已經有點發抖，左半部臉有瘀傷等語（見第一審卷(四)第一０三
頁）等證據資料，憑以認定簡○穎遭郭峻銘、黃文乙等圍毆後，
迄於當日下午時，其精神狀況已越來越差（見原判決第七十九頁
(3)），復以莊立杰於郭峻銘在竹山鎮○○路傷害簡○穎時雖未在
場，然其駕車載送簡○穎前往竹山鎮○○路某統一超商旁時，自
簡○穎外觀，已知悉其受傷；孫若寧於竹山鎮○○路案發現場時
起亦知悉簡○穎受傷，呂國田早於前往前揭統一超商旁空地前，
在愛之船汽車旅館內看管簡○穎時，對簡○穎受傷之事實，亦知
之甚明，乃孫若寧、莊立杰仍於竹山鎮○○路之上開統一超商旁
空地，徒手輪流毆打簡○穎頭部，呂國田持則持鋁棒毆打簡○穎
手臂，而渠等毆打簡○穎頭部之行為，有使簡○穎因傷致死之可
能，應為客觀上所能預見，因認孫若寧、莊立杰、呂國田仍應就
渠等在統一超商旁傷害簡○穎致其死亡之加重結果負共同正犯之
責（見原判決第九十四頁(3)及第九十五頁(5)部分）。原判決此部
分所為之說明審認，亦與卷證資料相符，論斷無違證據法則，孫
若寧、莊立杰、呂國田再為事實上之爭辯，並非第三審上訴之合
法理由。(十二)、原判決於事實欄記載呂國田係郭峻銘之友人，於科
刑理由時稱其係詐欺集團之成員，固有不一，然呂國田是否為詐
欺集團之成員，與呂國田是否有妨害他人行動自由及傷害致死犯
罪事實之認定無關，是上開瑕疵於判決結果不生影響，殊非第三
審上訴之合法理由。(十三)、原判決並未認定呂國田應就黃文乙、李
國方等人前在南投縣竹山鎮○○路毆打簡○穎之傷害犯行，成立
共同正犯（見原判決第九十七頁二、(一)、(二)），呂國田此部分係
未依卷存之證據資料執以指摘，殊非適法之第三審上訴理由。又
共同正犯間之意思聯絡，原不以數人間直接發生者為限，即有間
接關係者，亦包括在內，如甲邀約乙、丙犯罪，雖乙、丙間彼此
並無直接之聯絡，亦無礙於其為共同正犯之成立，又意思聯絡亦
不限於事前有所謀議，即僅於行為當時有共同犯意之聯絡者，亦
屬之，且其表示方法亦不以明示通謀為必要，即相互間有默示之
合致，亦無不可。呂國田雖不認識孫若寧、莊立杰，然其等各係
應郭峻銘之邀，且係一同前往竹山鎮○○路某統一超商旁空地上
，聯手毆打簡○穎，原判決以渠等就此部分之傷害犯行有共同之
犯意聯絡，於法並無不合。(十四)、原判決已敘明證人游偉嘉固曾徒
手毆打簡○穎臉頰；證人龔裕文亦證稱：簡○穎倒地時面朝天空
仰躺等語。然鑑定人即法醫師蔡崇弘表示：死者臉部遭毆打，會
造成左眼血腫，與硬腦膜下出血，直接關係較難建立；死者若是
倒地受傷致死，在枕骨部（頭後側）會出現瘀傷，然死者無此類
傷等語，敘明證人游偉嘉毆打簡○穎臉部及簡○穎仰躺倒地，與
簡○穎之死因顯然無關（見原判決第八十頁(6)部分），所為說明
及審認俱與卷證資料相符，並無呂國田上訴意旨所指調查職責未
盡之違法情形。又證人游偉嘉於偵查中雖證稱：簡○穎在竹山鎮
育才巷附近巷口稱「寧願給游偉嘉打，也不願意被郭峻銘押走」
等語（見少連偵字第三九號卷(三)第二十七頁），但亦僅能證明簡
○穎當時尚能以簡單之語言表達其抉擇，不難證明當時簡○穎之
精神狀態仍處於正常情狀下，與原判決依證人游偉嘉、陳○興上
開所證，及中山大學附設醫學院病理科鑑定報告，憑以認定案發
當天下午游偉嘉及陳○興在游偉嘉住處附近育才巷口坐上莊立杰
所駕駛之自小客車時，簡○穎之精神狀況已越來越差等情（見原
判決第七十九頁(2)至(4)部分），並無矛盾，自難指為違法。(十五)、
本院為法律審，僅以審核下級審法院裁判有無違背法令為職責，
故當事人不得向本院提出新證據。呂國田向本院提起第三審上訴
時，一併提出其與簡○穎家屬達成和解，並給付五十萬元之和解
筆錄及支票影本，依上揭說明，即非適法之第三審上訴事由。又
上開和解筆錄等證據資料均係事實審法院宣判後所達成，原審法
院於量刑時，已依行為人之責任為基礎，並斟酌刑法第五十七條
各款所列情狀，而未逾越法定範圍，又未濫用其職權，亦不容任
指為違法，而據為第三審上訴之合法理由。經核上訴意旨等均係
置原判決所為明白論斷於不顧，仍持已為原判決指駁之陳詞，再
為事實上之爭辯，或就不生影響於判決結果之枝節事項，任意指
摘原判決違法，難認已符合首揭法定之第三審上訴要件，其等上
訴均違背法律上之程式，俱應予駁回。
乙、孫若寧、呂國田妨害自由部分；莊立杰第二次妨害自由部分
：
按上訴得對於判決之一部為之，未聲明為一部者，視為全部上訴
；又第三審上訴書狀，應敘述上訴理由；其未敘述者，得於提起
上訴後十日內補提理由書於原審法院；已逾上述期間，而於第三
審法院未判決前，仍未提出上訴理由書狀者，第三審法院應以判
決駁回之，刑事訴訟法第三百四十八條第一項、三百八十二條第
一項、第三百九十五條後段規定甚明。本件莊立杰因傷害致死等
案件，不服原審判決，提起上訴，並未聲明一部上訴，依法應視
為就第二次妨害自由（即非法剝奪游偉嘉、少年陳○興行動自由
）部分亦提起上訴。經查：莊立杰第二次妨害自由；孫若寧第一
次妨害自由（被害人簡○穎、劉○雯）及第二次妨害自由；呂國
田第一次妨害自由（被害人簡○穎）及第二次妨害自由部分，第
一審法院係依刑法第三百零二條及兒童及少年福利法第七十條第
一項前段等規定，論莊立杰以成年人與少年共同故意對少年犯剝
奪他人行動自由罪，累犯，處有期徒刑七月；論孫若寧以成年人
與少年共同故意對少年犯剝奪他人行動自由二罪，各處有期徒刑
九月、七月；論呂國田以成年人與少年共同故意對少年犯剝奪他
人行動自由二罪，各處有期徒刑八月。經原審駁回其等此部分在
第二審之上訴，其等不服原審此部分之判決，分別於九十九年十
一月二十二日、同年十一月十六日、同年十一月十八日提起上訴
，並未敘述理由，迄今逾期已久，於本院判決前仍未提出，依上
開規定，其等此部分上訴自非合法，應併予駁回。
據上論結，應依刑事訴訟法第三百九十五條，判決如主文。
中    華    民    國  一○○  年    七    月  二十九  日
                      最高法院刑事第六庭
                          審判長法官  邵  燕  玲  
                                法官  李  伯  道  
                                法官  孫  增  同  
                                法官  李  嘉  興  
                                法官  葉  麗  霞  
本件正本證明與原本無異
                                      書  記  官  
中    華    民    國  一○○  年    八    月    三    日
                                                      V